【裁判字號】    98,上訴,1700
【裁判日期】    980709
【裁判案由】    毒品危害防制條例
【裁判全文】
臺灣高等法院刑事判決                98年度上訴字第1700號
上  訴  人  臺灣板橋地方法院檢察署檢察官
上  訴  人
即  被  告  甲○○
                    (現另案於臺灣臺北監獄臺北分監執行中)
上列上訴人因被告違反毒品危害防制條例案件，不服臺灣板橋地
方法院97年度訴字第3076號，中華民國98年2 月27日第一審判決
（起訴案號：臺灣板橋地方法院檢察署97年度偵字第259 號），
提起上訴，本院判決如下：
    主  文
原判決撤銷。
甲○○明知為禁藥而轉讓，處有期徒刑陸月，減為有期徒刑月
。又明知為禁藥而轉讓，處有期徒刑陸月。應執行有期徒刑捌月
。
其他被訴轉讓第二級毒品部分無罪。
    事  實
一、甲○○明知甲基安非他命為毒品危害防制條例所規範之第二
    級毒品，並經行政院衛生署明令公告列為禁藥管理（安非他
    命業經行政院衛生署於民國69年12月8日以衛署藥字第30112
    4號公告自69年12月8日起禁止輸入、製造，自70年6月1日起
    禁止販賣，更於75年7 月11日以衛署藥字第597627號公告一
    概禁止使用，並在79年10月9 日以衛署藥字第904142號函明
    令公告列為禁藥），竟各基於轉讓禁藥甲基安非他命之犯意
    ，分別於96年4 月24日前之該月中旬某日中午，在臺北縣三
    重市湯城汽車旅館，及同年6月29日上午8時30分許，在臺北
    縣新莊市○○路8號6樓其女友乙○○（原名王思璇，起訴書
    誤載為王思旋）租屋處之頂樓，將其獨資購得之甲基安非他
    命（轉讓數量不詳，但均屬量微）無償轉讓予乙○○施用。
    嗣於同年7月30日0時許，甲○○因不滿乙○○欲與其分手，
    至乙○○上開租處，欲找乙○○談判，經乙○○之弟王祥宇
    報警處理後，因而查悉上情。
二、案經臺北縣政府警察局新莊分局報告臺灣板橋地方法院檢察
    署檢察官偵查起訴。
    理  由
壹、有罪部分
一、按被告以外之人於偵查中向檢察官所為之陳述，除顯有不可
    信之情況者外，得為證據，刑事訴訟法第159條之1第2 項定
    有明文。此乃因檢察官訊問證人、鑑定人等被告以外之人時
    ，均能遵守法律規定而不致違法取供，並令具結，可信性極
    高，為兼顧理論與實務而設。故被告、辯護人如主張證人於
    偵查中所為證言顯有不可信之情形者，本乎當事人主導證據
    調查原則，自應負舉證責任，否則，被告以外之人向檢察官
    所為之陳述，毋庸另為證明，即得作為認定被告犯罪之證據
    。又證人於偵查中所為證述，未予被告反對詰問、適當辯解
    之機會，對被告之防禦權固有所妨礙，然現階段刑事訴訟法
    規定檢察官代表國家偵查犯罪、實施公訴，依法其有訊問被
    告、證人及鑑定人之權，證人、鑑定人且須具結，而實務運
    作時，偵查中檢察官向被告以外之人所取得之陳述，原則上
    均能遵守法律規定，不致違法取供，其可信性極高，為兼顧
    理論與實務，始設有該條項之規定，自不得僅因被告未予行
    使反對詰問權，逕認上開證人於檢察官偵訊時之陳述無證據
    能力。查證人乙○○於偵查中之供證，業經檢察官依法令其
    具結，而被告復未指出並證明其證言有何顯不可信之情況，
    且無其他事證足資認定其於檢察官訊問時有受違法取供情事
    ，自得作為本案之證據，合先敘明。
二、訊據被告甲○○對於其先後於上揭時地無償轉讓二次安非他
    命與乙○○之事實坦承不諱，並經證人乙○○於偵審中證述
    在卷。又被告與乙○○為警方所採集之尿液經送驗結果，渠
    等二人之尿液均呈現甲基安非他命之陽性反應，此有警方所
    採尿液之姓名代碼對照表2 份及臺灣檢驗科技股份有限公司
    96年8月20日編號CH/2007/80424號、同日編號CH/2007/8042
    8號濫用藥物尿液檢驗報告各1份在卷可稽（偵查卷第24至26
    、34頁），可知其等二人均有施用甲基安非他命之情形，益
    證被告轉讓予乙○○施用之毒品乃甲基安非他命。又被告於
    原審及本院均供稱：其第一次提供安非他命予乙○○施用之
    時間，係於96年4 月間，在臺北縣三重市之湯城汽車旅館內
    等語（原審卷第51、83頁、本院98年6 月25日審判筆錄），
    核與證人乙○○所證初次轉讓安非他命之時間、地點相符。
    而證人乙○○因其忘記詳細時間，故其於偵查及原審中僅能
    證述係：「96年4 月間」等語，惟參以乙○○曾於警詢中供
    證：第一次係96年4 月中旬，並審諸被告轉讓之時間如係在
    96年4 月24日以前，依中華民國九十六年罪犯減刑條例之規
    定，即可依法減刑，本於事證有疑時應從有利於被告之解釋
    原則，應認被告第一次轉讓甲基安非他命時間係在96年4 月
    24日前之該月中旬某日。是本件事證已臻明確，被告之犯行
    應堪認定。
三、查甲基安非他命業經行政院衛生署75年7 月11日衛署藥字第
    597627號公告，為有效管理安非他命類藥品與其衍生物之冊
    類及其製劑，經公告禁止使用，屬藥事法規之禁藥，亦同時
    屬毒品危害防制條例第2 條第2 項第2 款所定之第二級毒品
    ，依法不得販賣、轉讓。又按藥事法第83條第1 項係於93年
    4 月21日修正公佈，同年月23日施行，為毒品危害防制條例
    之後法，且藥事法第83條第1 項之法定刑為7 年以下有期徒
    刑，得併科500 萬元以下罰金，與毒品危害防制條例第8 條
    第2 項之法定刑為6 月以上5 年以下有期徒刑，得併科70萬
    元以下罰金相較，自以藥事法第83條第1 項之法定刑為重，
    參以毒品之範圍尚包括影響精神物質與其製品，而藥事之管
    理，亦非僅止於藥品之管理，毒品危害防制條例與藥事法二
    者，並無必然之特別法與普通法關係。故除有轉讓之第二級
    毒品達毒品危害防制條例第8 條第6 項之一定數量，經依法
    加重後之法定刑較藥事法第83條第1 項之法定刑為重之情形
    外，因藥事法第83條第1 項為後法，且為重法，應優先適用
    藥事法處罰（最高法院96年度臺上字第3582號判決意旨參照
    ）。本件被告先後二次無償轉讓甲基安非他命予乙○○施用
    ，其轉讓毒品之確切重量為何，並無證據足資證明，惟既係
    僅供乙○○一人短時間內施用，應屬微量，尚難遽認被告轉
    讓給乙○○之安非他命之數量已達淨重10公克以上，故依法
    規競合，以重法優於輕法之適用法則，自應適用藥事法之規
    定論處。核被告二次無償轉讓甲基安非他命之所為，均係犯
    藥事法第83條第1 項之轉讓禁藥罪。公訴人認被告係犯毒品
    危害防制條例第8條第2項之轉讓第二級毒品罪，容有未洽，
    因其起訴之社會基本事實同一，自應予變更起訴法條後予以
    審理。又被告持有甲基安非他命之低度行為，各為轉讓之高
    度行為所吸收，均不另論罪。另被告先後二次轉讓禁藥之行
    為，犯意各別、時間不同，自應分論併罰。
四、原判決對被告予以論科，固非無見。惟查：(一)原判決既認被
    告確有轉讓量微之甲基安非他命予乙○○施用，且未達毒品
    危害防制條例第8條第6項所規定之淨重10公克以上，依前述
    說明，被告此部分所為，自應依藥事法第83條第1 項之轉讓
    禁藥罪名論處。惟原審卻仍繩以被告毒品危害防制條例第8
    條第2 項之轉讓第二級毒品罪名，容有未當。(二)又按檢察官
    就被告之全部犯罪事實以實質上或裁判上一罪起訴者，因其
    刑罰權單一，在審判上為一不可分割之單一訴訟客體，法院
    自應就全部犯罪事實予以合一審判，以一判決終結之，此即
    所稱審判不可分之原則。故凡檢察官以裁判上或實質上一罪
    起訴之案件，其有部分事實構成犯罪、有部分事實不構成犯
    罪者，因其在裁判上為具有不可分性之一罪，法院於判決時
    ，其主文自僅以一項予以宣示為已足，就不構成犯罪之部分
    ，僅須於判決中敘明其理由即可，自無庸另行為無罪之諭知
    ，否則即有主文與事實理由矛盾之違誤（最高法院93年度台
    上字第2752號判決要旨可資參照）。且按起訴之犯罪事實，
    究屬實質上一罪或裁判上一罪，抑為應併罰之數罪，檢察官
    如於起訴書所犯法條欄有所主張並記載，固可供法院之參考
    ，如無主張並明確記載，即應由法院依起訴書記載之事實審
    認判斷（最高法院90年度台非字第311號判決要旨參考）。
    查依本件起訴書之犯罪事實欄所載略以：被告於96年4 月間
    某日，以「施用安非他命可以減肥」等語，提供數量不詳之
    安非他命及吸食器引誘乙○○（原名王思旋）施用安非他命
    ，並自該日起至同年7月30日為警查獲時止，每週約2次，先
    後多次轉讓安非他命予乙○○施用，被告所為，係犯毒品危
    害防制條例第7條第2項之引誘他人施用第二級毒品及同條例
    第8條第2項之轉讓第二級毒品等語。雖起訴書未敘明被告於
    96年4月間某日（被告第一次轉讓之確實時間應係96年4月中
    旬某日）涉犯之上開引誘他人施用及轉讓第二級毒品二犯行
    間之法律關係為何，惟依上開起訴事實所載，足認檢察官就
    此部分係認被告基於一個犯罪決意，實行數個犯罪構成要件
    行為，屬於想像競合犯。從而，原審雖認被告引誘他人施用
    第二級毒品犯行部分不能證明犯罪，依上開說明，應無庸另
    行為無罪之諭知。是原審於主文欄另諭知被告「引誘施用第
    二級毒品部分無罪」，自有未洽。(三)被告被訴於96年4 月間
    某日至同年7月30日，每週約2次，轉讓安非他命予乙○○施
    用部分（不含上開有罪部分，即被告於96年4 月中旬某日中
    午，及同年6月29日上午8時30分許各轉讓甲基安非他命一次
    予乙○○之犯行），並無積極證據可資憑認，此部分被訴犯
    行應屬不能證明（理由如後述），原判決未就全案事證詳為
    審酌，遽行對被告論科，亦容有未當。檢察官執上開(一)、(二)
    之理由指摘原判決不當，及被告提起上訴，否認其他被訴轉
    讓第二級毒品犯罪（指摘原判決不當），均為有理由，應由
    本院將原判決撤銷改判。爰審酌被告明知第二級毒品甲基安
    非他命具有成癮性、濫用性及危害性，竟仍2 次轉讓予其前
    女友乙○○施用，所為足以擴散毒品並增加施用毒品之人口
    ，並戕害友人之身心健康，其犯罪所生社會之危害，暨犯後
    坦承犯行，態度尚佳，暨參酌被告轉讓禁藥之目的、數量等
    一切情狀，分別量處如主文第二項所示之刑。又被告於96年
    4月中旬轉讓禁藥之行為，係在96年4月24日以前，合於中華
    民國九十六年罪犯減刑條例所定之減刑條件，爰依該條例第
    2條第1項第3 款規定，將此部分宣告刑減二分之一後，定其
    應執行之刑。另扣案之吸食器1組（含破碎玻璃球及4支吸管
    ），係被告施用甲基安非他命所用之物，核與本件轉讓禁藥
    （甲基安非他命）之犯行無涉，爰不併予宣告沒收。
貳、無罪及不另為無罪部分：
一、公訴意旨略以：被告明知安非他命係毒品危害防制條例所列
    之第二級毒品，竟於96年4 月間某日，於臺北縣三重市某汽
    車旅館，以「施用安非他命可以減肥」等語，提供數量不詳
    之安非他命及吸食器引誘乙○○（原名王思旋）施用安非他
    命，並自該日起至同年7月30日為警查獲時止，每週約2次，
    先後多次轉讓安非他命予乙○○施用（不含上開96年4 月中
    旬某日中午，及同年6月29日上午8時30分許）。因認被告另
    涉有毒品危害防制條例第7條第2項之引誘他人施用第二級毒
    品及同條例第8條第2項之轉讓第二級毒品等罪嫌。
二、按被告或共犯之自白，不得作為有罪判決之唯一證據，仍應
    調查其他必要之證據，以察其是否與事實相符，刑事訴訟法
    第156條第2項定有明文，該條項之立法目的乃在補強證據擔
    保自白之真實性。是被告雖經自白，仍應調查其他必要之證
    據，以察其是否與事實相符。亦即以補強證據之存在，藉之
    限制自白在證據上之價值。而所謂補強證據，則指除該自白
    本身外，其他足資以證明自白之犯罪事實確具有相當程度真
    實性之證據，而足使犯罪事實獲得確信者而言，有最高法院
    74年度臺覆字第10號判例意旨可資參照。次按犯罪事實應依
    證據認定之，無證據不得認定犯罪事實，又不能證明被告犯
    罪者，應諭知無罪之判決，刑事訴訟法第154條第2項、第30
    1條第1項分別定有明文。申言之，犯罪事實之認定應憑證據
    ，如未能發現相當證據，或證據不足以證明，自不能以推測
    或擬制之方法，作為裁判基礎（最高法院40年台上字第86號
    判例意旨參照）；且認定犯罪事實所憑之證據，雖不以直接
    證據為限，間接證據亦包括在內，然而無論直接證據或間接
    證據，其為訴訟上之證明，須於通常一般之人均不致有所懷
    疑，而得確信其為真實之程度者，始得據為有罪之認定，倘
    其證明尚未達到此一程度，而有合理之懷疑存在而無從使事
    實審法院得有罪之確信時，即應由法院為諭知被告無罪之判
    決（最高法院76年台上字第4986號判例參照）。再者，檢察
    官對於起訴之犯罪事實，仍應負提出證據及說服之實質舉證
    責任。倘其所提出之證據，不足為被告有罪之積極證明，或
    其指出證明之方法，無從說服法院以形成被告有罪之心證，
    基於無罪推定之原則，自應為被告無罪判決之諭知（最高法
    院92年台上字第128 號判例參照）。又依毒品危害防制條例
    第17條之規定，其供出毒品來源而破獲者，復得減輕其刑，
    則其指證之真實性猶有疑慮，是施用毒品者之指證，其真實
    性有待其他必要證據加以補強。茲所謂必要之補強證據，固
    以不證明販賣毒品犯罪構成要件之全部事實為必要，但以與
    施用者之指證具有相當之關聯性為前提，其經與施用者之指
    證綜合判斷，已達於通常一般人均不致有所懷疑，而得確信
    施用者之指證為真實者，始得為有罪之定，此為無罪推定原
    則之必然推演（最高法院93年度台上字第6750號判決要旨參
    照）。
三、公訴人認被告涉有上揭引誘他人施用及轉讓第二級毒品犯行
    ，無非係以被告於警詢時之供述、證人乙○○之證言及安非
    他命吸食器扣案、尿液檢驗報告附卷等為其主要論據。惟訊
    據被告堅決否認上揭公訴意旨所指之犯行，辯稱：伊除於96
    年4 月中旬某日中午，在臺北縣三重市湯城汽車旅館，及同
    年6月29日上午8時30分許，在乙○○上開住處之頂樓，各轉
    讓安非他命予乙○○施用一次外，其餘均係伊與乙○○合資
    購買後一起施用，又伊未曾跟乙○○說吸食安非他命可以減
    肥，亦未在96年4 月間傳簡訊給她說「有方法可以減肥」等
    語。經查：
  (一)證人乙○○固於警詢中供證：被告自96年4 月中旬開始，至
    96年7 月29日為止，每天至少提供一次安非他命予伊施用云
    云（偵查卷第13頁），及嗣於偵查及原審時均供證：被告曾
    傳簡訊告訴伊「有方法可以減肥」，伊回傳問他是否是安非
    他命可以減肥，他沒有多講，只說這件事情不能告訴別人。
    後來在一個星期過後，被告又傳簡訊給伊，叫伊要用就趕快
    到湯城汽車旅館，伊看到這個簡訊就知道是要施用安非他命
    的意思。後來伊到湯城汽車旅館，他朋友也在場並先施用安
    非他命，被告沒有說什麼話，就拿給伊用，並教伊怎麼用，
    被告一星期約提供二次或二至三次安非他命予伊施用云云（
    偵查卷第50頁、原審卷第73頁）。惟其上開於警詢所述被告
    每天提供一次，與其於偵查及原審所證之一星期提供二次或
    二至三次甲基安非他命之說法，顯然不同。且以乙○○係因
    與被告分手，而被告心有未甘，至其上開住處喧鬧，指示其
    弟王祥宇報警，當被告見警前來，即上樓欲躲藏以避警時，
    乙○○見狀即由6 樓窗戶丟竹筷子、牌尺等物，引起警員注
    意，而循線在12樓頂樓查獲被告，證人在確認警員逮捕被告
    後，乃當場向警員自首與被告共同吸食安非他命，並提出吸
    食毒品之玻璃球交予到場之警員等情，有證人乙○○之警詢
    筆錄可憑（偵查卷9 至13頁），再參以其於原審亦供證：因
    為警察是伊弟弟的朋友，當時在警詢時，警察叫伊把被告咬
    死，叫伊講說每天施用，所以伊才聽警察的話這樣講云云（
    原審卷第77頁）。由上可知證人乙○○與被告間已存有嫌隙
    ，其所為證述均無非係以使被告受刑事訴追處罰為目的。況
    乙○○於偵審中對於被告提供施用安非他命之確切時間、地
    點除上開96年4月間及96年7月29日外，餘均為模糊概括之陳
    述。且其稱被告係使用簡訊引誘其施用安非他命云云，然亦
    無其所指之該簡訊資料可供參佐。是以，乙○○上開供證之
    真實性即非無疑。因此，尚難僅憑乙○○片面之指證，即遽
    認被告確有公訴意旨所指引誘及轉讓施用安非他命之事實。
  (二)又被告雖於警詢中供承：乙○○所施用之甲基安非他命之來
    源均係由其所提供，係自96年5 月初開始云云，惟堅決否認
    有以施用安非他命可減肥之說法引誘證人乙○○施用安非他
    命之行為（偵查卷第7、8頁），惟被告嗣於偵查中即改稱：
    其係自96年2 月間開始和乙○○一起施用，有時其出錢買回
    來給乙○○一起用，有時乙○○出錢，與其一起用云云（偵
    查卷第56頁），於原審及本院審理時，更均僅承認：係自96
    年4 月間起無償轉讓安非他命予乙○○，前後僅有二次等語
    （原審卷第51、83頁、本院98年6 月25日審判筆錄）。是被
    告就有關起始時間之說法反覆不定，誠難遽加採認。且其於
    原審及本院自白之轉讓時間及地點，除於96年4 月中旬某日
    ，在臺北縣三重市湯城汽車旅館，及同年6 月29日，在乙○
    ○上開租處之頂樓，有提供安非他命予乙○○施用乙節，與
    乙○○之供證吻合外，其餘所供與乙○○之前揭供證均未盡
    相符。而乙○○前揭供證尚存有如上之重大瑕疵，故尚難以
    乙○○前開有瑕疵之供證，為被告上開除96年4 月中旬某日
    及同年6月29日外之警詢自白之補強證據。
  (三)至警方所採集被告與乙○○之尿液送驗結果，其等二人之尿
    液雖均呈現甲基安非他命之陽性反應，有上開警方所採尿液
    之姓名代碼對照表2 份及臺灣檢驗科技股份有限公司濫用藥
    物尿液檢驗報告各1份在卷可稽，惟此與扣案之吸食器1組均
    僅足證明證人乙○○或被告確有施用毒品之事實，尚不足以
    補強證人乙○○上開供證之可信性，及被告自白供應安非他
    命予乙○○之事實。
四、綜上，本件依檢察官起訴所列之上開證據資料，法院實無從
    獲得被告上開引誘他人施用及轉讓第二級毒品部分有罪之心
    證。此外，本院復查無其他積極之證據，足資認定被告確有
    上開公訴意旨所指犯行，自屬不能證明被告犯罪。依前揭說
    明，應由本院將原判決關於上開被訴轉讓第二級毒品之有罪
    部分撤銷，另為被告無罪之諭知。又被告被訴之引誘他人施
    用第二級毒品之犯行部分，因檢察官認此部分與上開有罪之
    轉讓禁藥部分有想像競合犯之裁判上一罪關係（已如上述）
    ，爰就此部分不另為無罪之諭知。
據上論斷，應依刑事訴訟法第369條第1項前段、第364條、第299
條第1項前段、第300條、第301條第1項，藥事法第83條第1項，
刑法第11條前段、第51條第5 款，中華民國九十六年罪犯減刑條
例第2條第1項第3款、第7條，判決如主文。
本案經檢察官李月治到庭執行職務。
中    華    民    國    98    年    7     月    9     日
            刑事第二十一庭審判長法  官  蘇隆惠
                                法  官  曾家貽
                                法  官  楊力進
以上正本證明與原本無異。
如不服本判決，應於收受送達後10日內向本院提出上訴書狀，其
未敘述上訴之理由者並得於提起上訴後10日內向本院補提理由書
（均須按他造當事人之人數附繕本）「切勿逕送上級法院」。
                                書記官  楊麗娟
中    華    民    國    98    年    7     月    9     日
附錄：本案論罪科刑法條全文
藥事法第83條第1項
明知為偽藥或禁藥，而販賣、供應、調劑、運送、寄藏、牙保、
轉讓或意圖販賣而陳列者，處7年以下有期徒刑，得併科新臺幣5
百萬元以下罰金。


司法院資訊處製作；財團法人民間司法改革基金會備份。
